【裁判字號】    90,訴,602
【裁判日期】    900731
【裁判案由】    綜合所得稅
【裁判全文】
高雄高等行政法院判決                                九十年度訴字第六○二號
  原    告      甲○○
  被    告      財政部台灣省南區國稅局
  代 表 人      乙○○  局長
右當事人間因綜合所得稅事件，原告不服財政部中華民國八十九年十二月二十九日台
財訴第0000000000號訴願決定，提起行政訴訟。本院判決如左︰
    主  文
原告之訴駁回。
訴訟費用由原告負擔。
    事  實
甲、事實概要：
    緣原告八十六年度綜合所得稅結算申報，未列報抵押利息，經被告依據嘉義市地
    政事務所登載原告之債務人即訴外人張許素美等七人以渠等所有(一)坐落嘉義市○
    ○段○○段七五－一Ｏ、七五－一一、七五－一四號等三筆土地暨地上建號一八
    六八號建物(二)坐落嘉義市○○段○○段七五－一Ｏ、七五－一一、七五－一四號
    等三筆土地暨地上建號一八六七號建物，設定抵押權予原告，擔保權利總金額各
    五、０００、０００元，存續期間均自八十六年二月十四日起至八十七年二月十
    四日止，利息依照中央銀行核定放款利率計付等情，核定原告八十六年度受有二
    筆利息所得各三０七、九四五元（共六一五、八九○元），併入當年度綜合所得
    課稅。原告不服，申經復查結果以：依據系爭二筆抵押權設定契約書載明利息交
    付方法係依清償日期乙次付清，又約定清償日期為八十七年二月十四日，是系爭
    利息所得應改課八十七年度，乃予以追減系爭二筆利息所得即六一五、八九０元
    ，原告仍不服，提起訴願又遭駁回，因而提起本件訴訟。
乙、兩造之聲明：
  (一)原告聲明求為判決：
  (1)訴願決定及原處分（含復查決定）均撤銷。
  (2)訴訟費用由被告負擔。
  (二)被告聲明求為判決：
  (1)原告之訴駁回。
  (2)訴訟費用由原告負擔。
丙、兩造爭點：
一、原告主張之理由：
  (一)系爭土地於八十六年二月十四日設定抵押登記事宜，係透過代書仲介，雙方原有
    借貸之意思，借方為表誠意，在尚未有金錢交付的情況下，即要求先行辦理登記
    ；當時原告一方面本身週轉遇上困難，再方面也為借方之輕率舉動心生戒心，乃
    將抵押品拿去鑑價，發現設定第二順位抵押權債權恐難確保，終予婉拒；但因已
    設定抵押權予原告，於是應當事人之請，於同年三月十九日即出具清償證明書交
    付。由於事實並無金錢之交付，是對於當事人何時去辦理塗銷登記並不在意，直
    至接到被告機關補稅通知始發現被核定利息所得，為免節外生枝，除找到當事人
    張許素美出具未支付利息的證明（原設定時代書誤登載依中央銀行利率計付利息
    ）以辦理更正外，並請其儘快去辦理塗銷。被告機關卻對原告舉證事實不加查證
    ，僅就塗銷日期在核定所得之後，即逕自認係臨訟補具，實與行政法院七十年判
    字第一一七號判例揭諸的精神大相逕庭。
  (二)綜合所得稅課徵既係以收付實現為原則，則被告機關即應查明歸課原告確實取得
    利息之年度，始能服人，減少民怨，並非一如鋸箭法，認為從本年度剔除改課下
    年度即對納稅義務人有利，姑不論累進稅率之影響，有無系爭所得於徵納雙方的
    認知差距才是納稅義務人所耿耿於懷的，又豈是一句並無更不利於原告所能搪塞
    ；進言之，一般社會習慣上抵押權設定約定權利存續期間是一回事，約定清償日
    期又是一回事，有錢還時就提早，沒錢還時拖個三五年再拍賣亦屬平常，此乃常
    識；而被告機關既認為原告提供塗銷登記附件之清償證明係臨訟補具於先，卻又
    據以推定原告於該清償日取得利息，而予改課八十七年度，豈不自相矛盾；蓋系
    爭兩筆抵押權金額共為一千萬元，如真有如被告機關堅稱之借貸事實且至復查時
    仍在持續中的話，原告豈會為了區區幾萬元稅金，在債權尚未獲得清償的情況下
    ，貿然出具清償證明書呢！相對的，當事人是否有能力在短時間內湊齊一千萬元
    加上被告機關核算的利息六一五、八九○元返還原告，亦應為本案借貸事實能否
    成立之關鍵！被告機關未能就原告之前所提證據本於職權調查真實，即咬定該份
    清償證明係臨訟補具，似嫌率斷。
  (三)另查民間借貸通常委由辦理登記事宜的代書代為處理，本案因為代書一時的急就
    章，造成原告與張許女士等的困擾，實始料未及。原先接獲稅單時，逕自認為既
    無該筆借貸利息的事實，那麼，只要取得張許女士出具證明即可辦理更正省卻麻
    煩，豈知仍要行政救濟來解決；又聽說如為塗銷將繼續核課利息所得，始向張許
    女士查證並催促儘速辦理塗銷，如此又被視為臨訟補具並改課八十七年度，而因
    為適用稅率的不同，反更加重原告之負擔，又豈是一句原告權利未受有實際損害
    所能交代。
二、被告主張之理由：
    系爭二筆利息所得計六一五、八九Ｏ元既經復查決定予以全數追減，系爭處分之
    效果已不存在，依前行政法院五十三年判字第一五六號判例：「人民以中央或地
    方官署之處分違法，損害其權利為理由，依行政訴訟程序請求救濟，須其處分之
    效果，仍在繼續之中，若其效果已不存在，即不具備提起行政訴訟之要件。」難
    謂原告具備提起本訴訟之要件，至被告將系爭利息所得改課原告八十七年度綜合
    所得稅，係被告另案於法定核課期間內發現應課稅所得予以歸課補徵，並非就原
    告本年度綜合所得稅之處分予以不利之決定，原告如有不服，自應於八十七年度
    綜合所得稅核定稅額通知書及繳款書送達後，依法就八十七年度綜合所得稅之處
    分另行提起行政救濟，以資救濟。
    理  由
一、按原告之訴，依其所訴之事實，在法律上顯無理由者，行政法院得不經言詞辯論
    ，逕以判決駁回之，行政訴訟法第一百零七條第三項定有明文。又同法第四條規
    定，人民因中央或地方行政機關之違法行政處分，固得向高等行政法院提起撤銷
    訴訟，惟仍須人民認為因其行政處分損害其權利或法律上利益為必要。其行政處
    分若未有損害人民權利或法律上利益之情形，則難認為其請求為有理由。亦即人
    民欲提起行政訴訟須以行政機關所為之行政處分損害其權利為先決條件，否則即
    屬欠缺權利保護要件，其起訴不能認為有理由。又若關於稅捐之復查決定已將原
    核定處分撤銷，此項復查決定，實與復查申請人申請復查之目的相符，即無損害
    其權利可言。
二、經查，本件被告以嘉義市地政事務所提供之抵押權設定資料所載，債務人張許素
    美等七人所有坐落前開土地及建物，因借貸債務，各設定權利價值為五、０００
    、０００元，存續期間各為八十六年二月十四日起至八十七年二月十四日止，利
    息按中央銀行核定放款利率計算之抵押權登記二筆，乃核定原告八十六年度受有
    利息所得共六一五、八九Ｏ元，原告對設算抵押利息所得部分不服，向被告申請
    復查，經被告以：依據系爭二筆抵押權設定契約書載明利息交付方法係依清償日
    期一次付清，並約定清償日期為八十七年二月十四日各情，認原告八十六年度尚
    無收取利息可能，因而將系爭利息所得六一五、八九０元予以追減之事實，有綜
    合所得稅核定通知書、抵押權設定契約書、被告復查決定書附卷可稽，且為兩造
    所不爭執，堪可認定。
三、則本件原告申請復查請求撤銷被告八十六年度綜合所得稅關於核定設算抵押利息
    所得六一五、八九０元之核定部分，既經被告復查決定予以追減，原告因被告初
    查核定該部分利息所得，所受之損害顯已因該復查處分之追減而不存在，亦即原
    告所欲請求撤銷之本件行政處分，已因被告復查決定之追減而不存在；依前揭說
    明，自無訴之利益可言。從而，原告在無訴之利益之情形下，提起撤銷訴訟，請
    求撤銷被告所為八十六年度綜合所得稅關於設算利息所得之核定處分，依其所述
    之事實，在法律上顯無理由，爰不經言詞辯論，逕以判決駁回之。至兩造其餘關
    於本件抵押利息有無實現，及被告將系爭利息所得改歸課於原告八十七年度之綜
    合所得稅有無理由等爭執，與本件判決基礎無涉，本院自無逐一審酌必要，附此
    敘明。
四、據上論結，本件原告之訴為顯無理由，依行政訴訟法第一百零七條第三項、第九
    十八條第三項前段，判決如主文。
中      華      民      國      九十    年      七      月    三十一    日
                                高雄高等行政法院第二庭
                                            審判長法官  高 秀 真
                                            法      官  戴 見 草
                                            法      官  江 幸 垠
右為正本係照原本作成。
如不服本判決，應於判決送達後二十日內向本院提出上訴書狀，其未表明上訴理由者
，應於提起上訴後二十日內向本院提出上訴理由書（須按對造人數附繕本）；如於本
判決宣示或公告後送達前提起上訴者，應於判決送達後二十日內補提上訴理由書（須
附繕本）。未表明上訴理由者，逕以裁定駁回。
提起上訴應預繳送達用雙掛號郵票七份（每份三十四元）。
中      華      民      國      九十    年      八      月      一      日
                                            法院書記官  李 建 霆


司法院資訊處製作；財團法人民間司法改革基金會備份。
